---
title: 'boulder: andmed Eesti Tervisestatistika andmebaasist'
author: Taavi Päll
date: '2017-06-27'
slug: andmed-eesti-tervisestatistika-andmebaasist
categories:
  - andmetöötlus
tags: [andmetöötlus,json]
---

```{r setup, include=FALSE}
knitr::opts_chunk$set(message = F)
```

## Probleem
[Tervise Arengu Instituudi](http://www.tai.ee/et/) (TAI) [Eesti tervisestatistika ja terviseuuringute andmebaas](http://pxweb.tai.ee/PXWeb2015/index.html) on veebis avalikult saadaval, kuid andmebaasimootor genereerib valitud andmetest täiesti haiged ja halvasti formaaditud tabelid (Fig. \@ref(fig:nh01)). 
Nende tabelite kasutatavaks muutmine on tüütu ja aeganõudev. 

```{r nh01, echo=FALSE, fig.align='left', fig.cap="__Tüüpiline TAI andmebaasi tabel__. Aastate tulp on auklik, inimsilmale vaatamiseks sobib, kuid programmaatiliseks lähenemiseks tuleb tühjad read täita. Seda tabelit on võimatu sorteerida ilma, et andmed sassi läheks. Samamoodi oleks võinud ju ka 'Mehed ja naised'-tulba puhul piirduda ainult ühe kirjega tulba ülemisel real. Lisaks puuduvad tulbanimed ja tabeli peas on kaks rida. Täielik mäsu."}
library(imager)
taitab <- load.image("20161018_172938_nh01.png")
plot(taitab, axes = F)
```

 <br/><br/>

## Lahendus
Õnneks on hakanud TAI pakkuma ka andmete allalaadimist JSON formaadis. 
Nende JSONist saab kerge vaevaga andmed tabelisse. 
Boonusena lisandub ka näputäis metaandmeid, nagu andmete lühikirjeldus/pealkiri (_label_), päritolu ja viimase uuenduse ajatempel. 
Kirjutasin selleks pisikese funktsiooni ja R paketi nimega boulder: https://github.com/tpall/boulder (Fig. \@ref(fig:githuboulder)).
Nimi on võetud Brand Estonia tööriistakastist, 1) pole mingi rutiinne 'esthealtstats-import-export', 2) sisaldab lõpus R-i ja 3) olen selle maksumaksjana juba kinni maksnud.

<br/>

> bouldeR: In our nature, the giant erratic boulders appear unexpectedly in the forest or on the beach. In our visual communication, they play a similar disruptive role. The use of boulders is not compulsory. [Brand Estonia](https://brand.estonia.ee/design/boulders/)

<br/>

Ka [Eesti Statistikamet](http://pub.stat.ee/px-web.2001/dialog/statfile2.asp) kasutab sama andmebaasi lahendust, kuid kahjuks ei ole nemad JSON võimalust juurde arendanud.

<br/>

> Alternatiiv oleks mõlemal juhul tabelite formaadid ilusaks 'kandiliseks' arendada-parandada.

<br/>

```{r githuboulder, echo=FALSE, fig.align='left', fig.cap="__boulder paketi leht githubis__."}
boulder <- load.image("boulder.png")
plot(boulder, axes = F)
```

<br/><br/>

## Näide
JSON faili `data.frame` formaati importimise funktsiooni kasutamiseks tuleb installeerida `boulder` pakett. 
See pakett sisaldab praegusel hetkel ainult ühte funktsiooni: `json_to_df`, mis võtab sisse alla laaditud imporditava faili nime ja väljastab R-i keskkonda objekti tabeliga.
```{r install, eval=FALSE}
# Installeerime paketi github-ist
devtools::install_github("tpall/boulder")
```

<br/>

```{r example}
# Laadime installeeritud paki
library(boulder)

# Alla laaditud näidisfaili asukoht arvuti kõvakettal
path_to_PK10.json <- system.file("extdata", "PK10.json", package = "boulder", mustWork = TRUE)

# Impordime andmed
pk10 <- json_to_df(path_to_PK10.json)

# Vaatame imporditud andmeid
head(pk10)
```

<br/>

Eks näe, kui pikk eluiga sellel funktsioonil on ja muidugi Statistikaameti andmebaas... 
Seniks, ilusat avastamist!

<br/><br/>

